【裁判字號】    97,訴,781
【裁判日期】    971216
【裁判案由】    遷讓房屋
【裁判全文】
臺灣桃園地方法院民事判決               97年度訴字第781號
原      告  丙○○
訴訟代理人  廖威淵律師
被      告  甲○○
            乙○○
上列當事人間請求遷讓房屋事件，於民國97年12月2 日言詞辯論
終結，本院判決如下：
    主  文
被告乙○○應自門牌號碼桃園縣大溪鎮水汴頭十七之十三號房屋
遷出，並將坐落桃園縣大溪鎮○○段頭寮小段七四三地號土地全
部返還原告。
被告甲○○應自門牌號碼桃園縣大溪鎮水汴頭十七之十三號房屋
遷出，並將上揭房屋返還原告；被告甲○○應將坐落桃園縣大溪
鎮○○段頭寮小段七四三地號土地全部返還原告。
原告其餘之訴駁回。
訴訟費用由被告乙○○負擔百分之九十九，餘由原告負擔。
本判決第一項於原告以以新台幣捌拾肆萬元供擔保後，得假執行
。被告乙○○以新台幣貳佰伍拾貳萬元為原告供擔保，免為假執
行。
本判決第二項得假執行。
原告其餘假執行之聲請駁回。
    事實及理由
壹、程序方面：
    按訴狀送達後，原告不得將原訴變更或追加他訴。但請求之
    基礎事實同一者或不甚礙被告之防禦及訴訟之終結者，不在
    此限，民事訴訟法第255第1項第2款、第7款定有明文。而此
    所謂請求之基礎事實同一，係指變更追加之訴與原訴之主要
    爭點有其共同性，各請求利益之主張在社會上可認為同一或
    關連，而就原請求之訴訟及證據資料，於審理繼續進行在相
    當程度範圍內具有同一性或一體性，得期待於後請求之審理
    予以利用，俾先後請求在同一程序得加以解決，避免重複審
    理，進而為統一解決紛爭。查本件原告起訴時聲明第一項為
    「被告應將坐落桃園縣大溪鎮○○段頭寮小段743 地號土地
    及地上門牌號碼桃園縣大溪鎮水汴頭17之13號房屋騰空遷讓
    返還予原告」，嗣於訴訟進行中追加「備位聲明：被告應將
    坐落桃園縣大溪鎮○○段頭寮小段743 地號土地上門牌號碼
    桃園縣大溪鎮水汴頭17之13號房屋拆除，並將土地返還予原
    告；而將原起訴聲明改列為先位聲明」；另原告起訴時之訴
    訟標的為民法第455條、第767條之規定，嗣於民國97年8 月
    14日本院言詞辯論期日追加依民法第962 條規定，為其請求
    權基礎而為本件請求，核其所為訴之追加，係基於同一基礎
    事實，且不甚礙被告之防禦及訴訟之終結，而被告對此並無
    異議，並為本案之言詞辯論，揆諸前開法律規定及說明，應
    予准許。
貳、實體方面：
一、本件原告起訴主張：
  (一)被告甲○○於95年12月25日簽訂房屋租賃契約書，向原告承
    租坐落桃園縣大溪鎮○○段頭寮小段743 地號土地及地上門
    牌號碼桃園縣大溪鎮水汴頭17之13號之房屋（下稱系爭房地
    ），租賃期間自96年1月1日起至96年12月31日止，並約定每
    月租金為新台幣3,000 元。詎租期屆至後，被告二人猶無權
    占有系爭房地拒不返還予原告，屢經催討，惟均未獲置理，
    不得已提起本件訴訟，訴請被告二人遷讓返還系爭房地予原
    告。
  (二)至被告乙○○辯稱系爭土地為被告夫妻與原告前配偶李隆生
    所共有，僅借名登記在原告名下云云。本件原告既已登記為
    系爭土地之所有權人，依土地法第43條之規定，所為登記自
    有絕對公信力，不容被告質疑。而參被告乙○○提出被證1
    之買賣契約書上之買賣標的物（土地），根本與系爭土地毫
    無關連。被告乙○○復辯稱系爭房屋為其出資興建云云。惟
    查，系爭房屋原係由訴外人丁○○出資，並委由被告甲○○
    籌畫興建，迨竣工後，轉交授權由原告出租予被告甲○○，
    故被告乙○○前揭所辯均為子虛，並無足採。
  (三)縱認系爭房屋為被告乙○○所有，然其未經原告同意，亦無
    合法占有權源，逕將該房屋搭建於系爭土地上，則被告乙○○無權占有系爭土地，依法自應將該房屋拆除，並將土地返
    還予原告。為此，爰依民法第455條、第767條、第962 條之
    規定，提起本件訴訟，並求為先位聲明：1.被告應將坐落桃
    園縣大溪鎮○○段頭寮小段743 地號土地及地上門牌號碼桃
    園縣大溪鎮水汴頭17之13號房屋騰空遷讓返還予原告。2.願
    供擔保，請准為假執行之宣告。備位聲明：1.被告應將坐落
    桃園縣大溪鎮○○段頭寮小段743 地號土地上門牌號碼桃園
    縣大溪鎮水汴頭17之13號房屋拆除，並將土地返還予原告。
    2.願供擔保，請准為假執行之宣告。
二、被告乙○○則以：
  (一)兩造原係妯娌關係，系爭土地原係兩造之大伯即李隆琳所有
    ，惟前於87年間因李隆琳所開設之昌普實業股份有限公司發
    生財務重大危機，乃商請被告夫妻與原告前配偶李隆生共同
    籌集資金借予李隆琳清償債務，嗣後李隆琳遂將其原有系爭
    土地移轉予被告二人及李隆生，以作為抵償雙方間之借款債
    務，但李隆生礙於當時尚有負債無法登記，才於90年7 月20
    日借名登記在原告名下，換言之，系爭土地既為被告二人及
    李隆生所共有，則被告即非無權占有系爭土地。而系爭房屋
    則係被告夫妻自鄰旁舊工廠拆下鐵皮屋材料並予以出資興建
    ，嗣在徵求原告同意並配合辦理下，被告二人並於94年7 月
    間即申請門牌、設立戶籍並遷居至今。故原告主張被告無權
    占有系爭土地實屬無稽，被告二人前既經原告同意始於該土
    地上搭建房屋居住，被告二人即為有權使用系爭土地甚明。
    嗣於96年底至97年初間，詎被告甲○○為出售系爭房地，以
    便遂行其獲取錢財之目的，而聯合原告偽造系爭房屋租賃契
    約書，以逼迫被告乙○○遷離該房屋，此亦由原告提出原證
    3之存證信函上載「暫住於此者」而非「租賃期滿不交還房
    地」之用語可見一斑，縱認被告甲○○與原告間之租賃關係
    為真正，然被告乙○○並無與原告簽訂租賃契約，亦非該房
    屋租賃契約之當事人，原告自無權依租賃關係對被告乙○○
    主張租約屆期應遷讓房屋之理。
  (二)再者，系爭房屋係被告二人利用鄰旁舊工廠拆下鐵皮屋舊料
    ，與再出資購買新料添附而搭建，依民法第812 條動產附合
    之規定，系爭房屋所有權原則上應為各動產所有人按其動產
    附合時之價值共有，然原告已自承其並無出資，且亦無法證
    明前開鐵皮屋舊料為其所有，則原告自始至終即無該房屋之
    所有權利，自無權基於所有物返還請求權訴請被告乙○○遷
    讓該房屋甚明。另就被告乙○○對於系爭房屋是否確有完全
    單獨所有權或事實上處分權限尚未釐清前，原告訴請被告乙○○拆屋還地，自屬無據等情，資為抗辯，並聲明：1.駁回
    原告之訴。2.如受不利判決，願供擔保，請准宣告免為假執
    行。
三、被告甲○○則以：其同意遷讓系爭房地等語。
四、本件被告甲○○對原告之請求認諾，是原告請求被告甲○○
    應自系爭房屋土地遷讓，並將系爭房屋土地返還，為有理由
    ，應予准許，合先敘明。
五、本件原告起訴主張：被告乙○○之配偶甲○○於95年12月25
    日簽訂房屋租賃契約書，向原告承租系爭房地，租賃期間自
    96年1 月1 日起至96年12月31日止，並約定每月租金為新台
    幣3,000 元。詎租期屆至後，被告二人猶無權占有系爭房地
    拒不返還予原告，屢經催討，惟均未獲置理之情，為被告乙○○所否認，並以伊並未與原告訂租賃契約，系爭土地為被
    告二人及李隆生所共有，僅係借名登記予原告，則被告乙○○即非無權占有系爭土地。而系爭房屋則係被告夫妻自鄰旁
    舊工廠拆下鐵皮屋材料並予以出資興建，嗣在徵求原告同意
    並配合辦理下，被告二人並於94年7 月間即申請門牌、設立
    戶籍並遷居至今。故伊前既經原告同意始於該土地上搭建房
    屋居住，伊即為有權使用系爭土地等情置辯。經查：
    (一)原告主張系爭土地為原告所有之情，並提出土地登記謄本
      為證，且為被告乙○○之配偶即同案被告甲○○所不否認
      。被告雖抗辯係伊夫妻二人為土地共有人，僅借名登記予
      原告之情，惟並未舉證以實其說，是被告乙○○此部分之
      抗辯不足採信，原告為系爭土地之所有權人應可認定。
    (二)被告抗辯：系爭房屋為伊夫妻二人拆下舊工廠（鐵皮屋）
      材料後出資興建之情，然為原告所否認。惟被告乙○○並
      未舉證以實其說，是被告之抗辯已不足採。且被告之配偶
      甲○○亦否認出資興建，陳稱：92年舊工廠被查封，因為
      無資力拆除鐵屋，所以才情商丁○○出資拆、建，所以我
      認為這是丁○○出資建等語，核與證人丁○○、證人戊○○即系爭房屋裝潢商等到庭證述相符，並有工程收據1 紙
      為證，是系爭房屋係證人丁○○出資興建，被告乙○○並
      非所有權人。
    綜上所述，本件被告乙○○使用系爭房屋及系爭土地並無合
    法權源，惟原告並非系爭房屋之所有權人，被告亦非系爭租
    賃契約之承租人，是原告無權請求被告乙○○將房屋返還原
    告，故本件原告僅能本於所有物返還請求權，請求被告自系
    爭建物及土地遷出，並將系爭土地返還原告。
六、綜上所述，本件被告甲○○對原告之請求認諾，被告乙○○
    無權占有系爭土地，是原告本於所有物返還請求權，請求判
    決被告乙○○應自門牌號碼桃園縣大溪鎮水汴頭十七之十三
    號房屋遷出，並將坐落桃園縣大溪鎮○○段頭寮小段七四三
    地號土地全部返還原告；被告甲○○應自門牌號碼桃園縣大
    溪鎮水汴頭17之13號房屋遷出，並將上揭房屋返還原告；被
    告甲○○應將坐落桃園縣大溪鎮○○段頭寮小段七四三地號
    土地全部返還原告，為有理由，應予准許。至於逾此部分之
    請求，為無理由應予駁回。本件判決主文第一項原告勝訴部
    分，原告陳明願供擔保，聲請宣告假執行，被告陳明願擔保
    免予假執行，均核無不合，爰酌定相當擔保金額准許之。原
    告敗訴部分，假執行之聲請即失所附麗，應併予駁回。另本
    件判決主文第二項部分，係本於被告甲○○之認諾所為之判
    決，依民事訴訟法第389 條第1 項第1 款規定，應依職權宣
    告假執行。
七、本件原告先位之訴已部分勝訴，備位之訴自無庸審理，併予
    敘明。
八、據上論結，本件原告之訴一部為有理由，一部為無理由，爰
    依民事訴訟法第79條、第389 條第1 項、第390 條第2 項、
    第392 條第2 項，判決如主文。
中    華    民    國    97    年    12    月    16    日
                      民事第一庭法  官  吳爭奇
上為正本係照原本作成。
如對本判決上訴，須於判決送達後20日內向本院提出上訴狀。
中    華    民    國    97    年    12    月    17    日
                                書記官  梁麗雲


司法院資訊處製作；財團法人民間司法改革基金會備份。
